【裁判字號】    98,訴,984
【裁判日期】    981106
【裁判案由】    違反水土保持法
【裁判全文】
臺灣基隆地方法院刑事判決               98年度訴字第984號
公  訴  人  臺灣基隆地方法院檢察署檢察官
被      告  己○○
被      告  戊○○
被      告  乙○○
被      告  丁○○
被      告  甲○○
上列被告因違反水土保持法案件，經檢察官提起公訴（97年度偵
字第5087、5244號），被告為有罪陳述，本院合議庭乃裁定由受
命法官獨任以簡式審判程序進行審理，並判決如下：
    主  文
己○○共同在公有及私人山坡地，未經同意擅自占用、採取及堆
積土石、整地，致生水土流失，未遂，處有期徒刑伍月，如易科
罰金以新台幣壹仟元折算壹日。
戊○○、乙○○、丁○○、甲○○共同在公有及私人山坡地，未
經同意擅自占用、採取及堆積土石、整地，致生水土流失，未遂
，各處有期徒刑參月，如易科罰金均以新台幣壹仟元折算壹日，
均緩刑貳年。
坐落在臺北縣貢寮鄉○○○段如附圖一所示毗鄰編號194─3地號
未登錄國有土地A、B等處開挖、盜採土石之面積共計0.0154公頃
，坐落在臺北縣貢寮鄉○○○段1185地號土地如附圖三所示編號
1185A、1185B、1185C、1185D部分及毗鄰如附圖三所示編號未登
錄A、B國有土地部分堆置、整地之面積共計0.0046公頃，坐落在
臺北縣貢寮鄉○○○段如附圖二所示編號208─1A、B所示部分堆
置之面積共計0.0032公頃均沒收。
    事  實
一、緣坐落臺北縣貢寮鄉○○段內寮小段194之3地號土地係屬癸○○、壬○○、丑○○、子○○所共有，毗鄰194之3地號土
    地如附圖一所示編號未登錄A、B土地部分為未登錄之國有土
    地，由國有財產局負責管理，同小段1185地號土地係屬庚○○、辛○○所共有，毗鄰如附圖三所示編號未登錄A、B土地
    部分為未登錄之國有土地，由國有財產局負責管理，如附圖
    二所示同小段208之1地號土地為國有土地，由國有財產局負
    責管理，均業經行政院核定及臺灣省政府公告劃定為山坡地
    保育利用條例及水土保持法所稱之「山坡地」。因己○○向
    吳莊秀玉借用坐落臺北縣貢寮鄉○○段內寮小段814之1地號
    土地，作為迴車道及臨時停車場之用，己○○、戊○○、乙○○、丁○○、甲○○等均明知上開土地分別為私人及國有
    之山坡地，竟共同基於意圖為自己不法所有及未經許可採取
    及堆積土石之犯意聯絡，由己○○自民國97年3 月15日起至
    同年月29日12時30分為警查獲時止，僱用戊○○駕駛挖土機
    在坐落上開路段194之3地號土地（癸○○、壬○○、丑○○
    、子○○所共有）如附圖一所示編號194-3A部分、附圖一未
    登錄國有土地A、B等處開挖、盜採土石。己○○再委由戊○○聯繫乙○○調度車輛並雇用丁○○、甲○○於97年3 月29
    日各駕駛車牌號碼715-QB、5F-177號大貨車及由不詳之人所
    駕駛之不詳貨車載運上開土石至坐落於臺北縣貢寮鄉○○○
    段1185地號土地（庚○○、辛○○所共有）如附圖三所示編
    號1185A、1185B、1185C、1185D部分及毗鄰如附圖三所示編
    號未登錄A、B國有土地部分堆置，己○○再於同日僱用不知
    情之柯炎坤（另為不起訴處分）將在上開土地上堆置之土石
    填平並整地，竊佔面積共達0.0046公頃。而戊○○因另受僱
    於王碧森（另為不起訴處分）在其所有坐落臺北縣貢寮鄉○○段內寮小段208 地號土地整地，戊○○遂另指示丁○○等
    人將部分竊得之土石運至如附圖二編號208之1A、B所示部分
    堆置，均未致生水土流失。嗣於97年3 月29日12時30分許，
    為警在貢寮鄉○○段內寮小段194之3地號土地之河川地，當
    場查獲丁○○、甲○○，再循線查獲上情，並扣得戊○○所
    有之挖土機1部。
二、案經臺北縣政府警察局瑞芳分局報請臺灣基隆地方法院檢察
    署檢察官偵查起訴。
    理  由
壹、程序事項
一、查本案被告己○○、戊○○、乙○○、丁○○、甲○○所犯
    者非為死刑、無期徒刑、最輕本刑為三年以上有期徒刑之罪
    或高等法院管轄第一審案件，其於準備程序進行中，先就被
    訴事實為有罪之陳述，經告知其簡式審判程序之旨，並聽取
    公訴人、被告之意見後，本院業已依刑事訴訟法第273條之1
    第1 項規定，裁定由受命法官獨任以簡式審判程序進行本案
    之審理。
二、被告以外之人於審判外之言詞或書面陳述，除法律有規定者
    外，不得作為證據。被告以外之人於偵查中向檢察官所為之
    陳述，除顯有不可信之情況者外，得為證據。公務員職務上
    製作之紀錄文書、證明文書，除顯有不可信之情況外，亦得
    為證據。又按被告以外之人於審判外之陳述，雖不符刑事訴
    訟法第159條之1至第159條之4之規定，而經當事人於審判程
    序同意作為證據，法院審酌該言詞陳述或書面陳述作成時之
    情況，認為適當者，亦得為證據；當事人、代理人或辯護人
    於法院調查證據時，知有刑事訴訟法第159條第1項不得為證
    據之情形，而未於言詞辯論終結前聲明異議者，視為有前項
    之同意，刑事訴訟法第159條之1、第159條之5第1項、第2項
    分別定有明文。經查，本院相關之供述或非供述證據，並無
    顯不可信之情況，檢察官、被告於準備程序中對本案之供述
    、非供述證據均表示無意見而同意作為證據（本院卷第31頁
    背面），本院審酌各該證據作成之狀況，亦認為適當，依前
    揭規定，本案相關之供述、非供述證據，均有證據能力。
貳、實體事項
一、事實認定
    前揭事實業據被告己○○、戊○○、乙○○、丁○○、甲○○坦承在卷，並經證人丑○○、子○○、柯炎坤、庚○○、
    王碧森、吳政宏於偵查中證述明確。且查：
  (一)臺北縣貢寮鄉○○段內寮小段194之3地號土地係屬癸○○、
    壬○○、丑○○、子○○所共有，毗鄰194之3地號土地如附
    圖一所示編號未登錄A、B土地部分為未登錄之國有土地，同
    小段1185地號土地係屬庚○○、辛○○所共有，毗鄰如附圖
    三所示編號未登錄A、B土地部分為未登錄之國有土地，如附
    圖二所示同小段208之1地號土地部分為國有土地，並已經行
    政院於86年7月31日，以臺86農30824號函核定暨臺灣省政府
    於86年10月8 日86府農水字第168867號函令公告為「山坡地
    」，此有土地登記公務用謄本、土地登記簿謄本、台灣省政
    府69年2月6日府農山字第120166號公告、台北縣政府農業局
    98年3月2日政農山字第0980117872號函在卷可考。
  (二)被告己○○於97年3 月15日起至同年月29日12時30分為警查
    獲時止，未徵得土地所有權人及國有財產局之同意，即僱用
    被告戊○○駕駛挖土機在坐落毗鄰系爭路段194─3地號土地
    如附圖一所示未登錄國有土地A、B等處開挖、盜採土石，面
    積共計0.0154公頃，被告己○○再委由被告戊○○聯繫被告
    乙○○調度車輛並雇用被告丁○○、甲○○於97年3 月29日
    各駕駛車牌號碼715─QB、5F─177號大貨車及由不詳之人所
    駕駛之不詳貨車載運上開土石至坐落於臺北縣貢寮鄉○○○
    段1185地號土地如附圖三所示編號1185A、1185B、1185C 、
    1185D 部分及毗鄰如附圖三所示編號未登錄A、B國有土地部
    分堆置，面積共計0.0046公頃，被告己○○再於同日僱用柯
    炎坤將在上開如附圖三所示同小段1185編號1185A、1185B、
    1185C、1185D部分土地上堆置之土石填平並整地。被告戊○○遂另指示丁○○等人將部分竊得之土石運至如附圖二編號
    208之1A、B所示部分堆置，面積共計0.0032公頃等情，此亦
    經臺灣基隆地方法院檢察署檢察事務官於98年1 月17日，督
    同台北縣瑞芳地政事務所測量人員至現場勘驗無誤，分別製
    有98年1 月17日勘驗筆錄暨勘驗照片、台北縣瑞芳地政事務
    所土地複丈成果圖（即本判決附圖一、二、三）在卷可佐。
  (三)被告等人在系爭土地開採土石、堆置及將土石填平整地尚未
    破壞原有坡地植生，致未生水土流失，有台北縣違規使用山
    坡地涉及違反水土保持法、山坡地保育利用條例案件現場會
    勘查紀錄及勘查照片在卷足考。亦足見被告等以前揭方式，
    開採土石、堆置及將土石填平整地，未致生水土流失之結果
    至明。
  (四)綜上，因認被告等於本院審理時之任意性自白，均與事實相
    符，堪可採信。從而，被告等如本判決事實欄所載之違反水
    土保持法犯行，堪可認定。
二、論罪科刑
  (一)山坡地保育利用條例係65年4 月29日公布施行，該條例有關
    保育、利用及水土保持之實施範圍，僅及於行政院依該條例
    第三條規定公告之「山坡地」，其他高山林地、水庫、河川
    上游集水區○○道兩岸、海岸及沙灘等地區之水土保持工作
    ，則不包括在內。嗣政府鑑於臺灣國土資源有限，地陡人稠
    ，土質脆弱，加以山坡地過度開發利用，致地表沖蝕、崩塌
    嚴重，每逢颱風豪雨，常導致嚴重災害，為建立完善之水土
    保持法規制度，積極推動各項水土保持工作，發揮整體水土
    保持之治本功能，乃針對經濟建設發展需要及水土保持發展
    情形，於83年5 月27日制定水土保持法，將所有需要實施水
    土保持地區作一整體之規範，並將山坡地保育利用條例中有
    關山坡地之水土保持事項一併納入本法之規定範圍，於第8
    條第1項第5款明定山坡地之開發及堆積土石等處理、利用，
    應經調查規劃，依水土保持技術規範實施水土保持之處理與
    維護。該法所稱之山坡地，依同法第3條第3款規定，係指國
    有林事業區、試驗用林地、保安林地，及經中央或直轄市主
    管機關參照自然形勢、行政區域或保育、利用之需要，就標
    高在一百公尺以上，或標高未滿一百公尺，而其平均坡度在
    百分之五以上者劃定範圍，報請行政院核定公告之公、私有
    土地，其範圍已較山坡地保育利用條例第三條所稱之山坡地
    為廣，且該法第1條第2項規定：「水土保持，依本法之規定
    ；本法未規定者，適用其他法律之規定」。因此，就立法沿
    革、法律體例、立法時間及立法目的而言，水土保持法係山
    坡地保育利用條例之特別法，行為人所為，倘皆合於上揭二
    法律之犯罪構成要件，自應優先適用水土保持法。其次，水
    土保持法第32條第1 項規定之在公有或私人山坡地未經同意
    擅自墾殖、占用或從事開發、經營或使用，致生水土流失或
    毀損水土保持之處理與維護設施罪，因屬實害犯及結果犯，
    以發生水土流失或毀損水土保持之處理與維護設施之結果為
    必要，與不以已發生具體之實害為必要，僅以發生公共危險
    為已足之危險犯尚有不同；職此，行為人倘已著手為上開犯
    行之實施，僅尚未致生水土流失或毀損水土保持之處理與維
    護設施之結果者，則其當仍有水土保持法第32條第4 項未遂
    犯規定之適用，而非可逕論以山坡地保育利用條例第34條第
    1 項之罪（最高法院94年度台上字第4073號、90年度台上字
    第4325號判決意旨參照）。復次，水土保持法係於83年5 月
    27日制定公布，同年10月21日修正公布第32條等條文，相較
    於山坡地保育利用條例係於65年4 月29日制定公布，並於87
    年1月7日修正公布第34條等條文，山坡地保育利用條例因最
    近一次修正，相對於水土保持法係屬後法，水土保持法則屬
    前法，惟依水土保持法第1條第2項之規定：「水土保持，依
    本法之規定，本法未規定者，適用其他法律之規定」，因此
    ，就水土保持法之立法體制而言，係立於特別法之地位，且
    適用時排斥其他法條之適用，僅水土保持法未規定時，始有
    其他法律適用之餘地。因此，基於「特別法優於普通法」及
    「新普通法不能變更舊特別法」之原則，被告前揭行為仍應
    優先適用水土保持法之規定加以論處。再者，森林法第51條
    、水土保持法第32條等規定，就「於他人森林或林地內」、
    「在公有或私人山坡地或國、公有林區或他人私有林區內」
    ，擅自墾殖、占用者，均設有刑罰罰則。考其立法意旨，均
    在為保育森林資源，維持森林植被自然原貌，維護森林資源
    永續利用，及確保水源涵養和水土保持等目的，其所保護之
    法益均為自然資源林木及水源之永續經營利用，為單一社會
    法益。就擅自占用他人土地而言，復與刑法第320條第2之竊
    佔罪要件相當。惟因各該刑罰條文所保護者既為內涵相同之
    單一社會法益，是則一行為而該當於上揭森林法、水土保持
    法及刑法竊佔罪等相關刑罰罰則，此即為法規競合現象，自
    僅構成單純一罪，並應依法規競合吸收關係之法理，擇一適
    用水土保持法第32條規定論處（最高法院93年度台上字第33
    80號、96年度台上字第1498號判決意旨參照）。
  (二)本件被告己○○、戊○○、乙○○、丁○○、甲○○等5 人
    已著手上開擅自採取及堆置土石、整地之行為，惟尚未生水
    土流失之結果，是核渠等所為，均係犯水土保持法第32條第
    4 項、第1 項之在公有及私有山坡地未經同意擅自墾殖罪致
    生水土流失之未遂罪。被告等已著手於擅自開墾行為之實施
    ，惟未生水土流失之結果，其行為尚屬未遂，應依刑法第25
    條第2 項之規定，按既遂犯之刑度減輕其刑。被告五人間，
    有犯意聯絡及行為分擔，均為共同正犯。另被告己○○係自
    97 年3月15日起至同月29日止，僱用被告戊○○採取土石後
    ，復指示被告戊○○將上開土石載運至他地，並另僱用柯炎
    坤整地之行為，顯係基於單一之犯意故意接續所為之動作，
    為接續犯，屬包括上一罪，應僅論以一罪，公訴人認被告己○○僱用被告戊○○採取土石、僱用柯炎坤整地之行為，犯
    意各別，應分論併罰，似有誤會，附此敘明。
  (三)本院審酌被告違法開發山坡地之行為，極易破壞原生植被，
    致土地涵水結構產生缺損，導致水土流失，於豪雨侵襲之際
    ，極易引發土石流等災害，後果極難預測，惟慮及被告犯罪
    動機非為私切，並坦承犯行、已表悔悟之犯後態度等一切情
    狀，各量處如主文所示之刑，併均諭知易科罰金之折算標準
    。查被告戊○○、乙○○、丁○○、甲○○前未曾受有期徒
    刑以上刑之宣告，此有臺灣高等法院被告前案紀錄表附卷可
    稽，經此科刑教訓後，信當知所警惕，而無再犯之虞，因認
    其所受刑之宣告，以暫不執行為適當，均併宣告緩刑2 年，
    以勵來茲，用啟自新。另查水土保持法第32條第5 項「犯本
    條之罪者，其墾殖物、工作物、施工材料及所使用之機具沒
    收之。」係採義務沒收主義，故凡觸犯水土保持法第32條之
    罪者，其墾殖物、工作物、施工材料及所使用之機具，即應
    依同條第5 項規定，宣告沒收；惟因本條項未有「不問屬於
    犯人與否，沒收之」之明文，是其適用前提，當仍以供犯罪
    所用或因犯罪所得，且以屬於犯人所有者為限。次按於地上
    、地下施工使成為具有特定用途之設施如道路者，即可稱之
    為工作物（最高法院79年度第1次刑事庭會議決議(二)參照
    ）。據此，坐落在臺北縣貢寮鄉○○○段如附圖一所示毗鄰
    編號194─3地號未登錄國有土地A、B等處開挖、盜採土石之
    面積共計0.0154公頃，坐落在臺北縣貢寮鄉○○○段1185地
    號土地如附圖三所示編號1185A、1185B、1185C、1185D部分
    及毗鄰如附圖三所示編號未登錄A、B國有土地部分堆置、整
    地之面積共計0.0046公頃，坐落在臺北縣貢寮鄉○○○段如
    附圖二所示編號208─1A、B所示部分堆置之面積共計0.0032
    公頃，既係被告因犯水土保持法第32條第1項之罪所得之工
    作物，兼以復為被告個人之所有，按諸前揭說明，自應依水
    土保持法第32條第5項規定，宣告沒收。至於扣案之挖土機1
    台，雖係被告戊○○所有，然並非專供本件犯罪所用之物，
    若予沒收，似屬過苛，爰不予沒收。
據上論斷，應依刑事訴訟法第273條之1第1項、第299條第1 項前
段，水土保持法第32條第1項、第5項，刑法第11條、第28條、第
25條、第41條第1項前段、第74條第1項第1款，判決如主文。
本案經檢察官丙○○到庭執行職務。
中    華    民    國    98    年    11    月    6     日
                  刑事第四庭法    官  齊潔
以上正本證明與原本無異。
如不服本判決應於收受送達後10日內向本院提出上訴書狀，並應
敘述具體理由；其未敘述上訴理由者，應於上訴期間屆滿後20日
內向本院補提理由書（均須按他造當事人之人數附繕本）「切勿
逕送上級法院」。
中    華    民    國    98    年    11    月    6     日
                            書 記 官  王月娥
附錄論罪法條
水土保持法第32條
在公有或私人山坡地或國、公有林區或他人私有林區內未經同意
擅自墾殖、占用或從事第8條第1項第2款至第5款之開發、經營或
使用，致生水土流失或毀損水土保持之處理與維護設施者，處6
個月以上5 年以下有期徒刑，得併科新台幣60萬元以下罰金。但
其情節輕微，顯可憫恕者，得減輕或免除其刑。
前項情形致釀成災害者，加重其刑至二分之一；因而致人於死者
，處5年以上12年以下有期徒刑，得併科新台幣1百萬元以下罰金
；致重傷者，處3 年以上10年以下有期徒刑，得併科新台幣80萬
元以下罰金。
因過失犯第1項之罪致釀成災害者，處1年以下有期徒刑，得併科
新臺幣60萬元以下罰金。
第1項未遂犯罰之。
犯本條之罰者，其墾殖物、工作物、施工材料及所使用之機具沒
收之。


司法院資訊處製作；財團法人民間司法改革基金會備份。
